【裁判字號】    91,上易,3147
【裁判日期】    920130
【裁判案由】    竊盜等
【裁判全文】
臺灣高等法院刑事判決                          九十一年度上易字第三一四七號
    上  訴  人
    即  被  告  乙○○  男  民.
右上訴人因竊盜等案件，不服臺灣士林地方法院九十年度訴字第五三七號，中華民國
九十一年九月二十五日第一審判決（起訴案號：臺灣士林地方法院檢察署九十年度偵
字第六五六０號），提起上訴，本院判決如左：
    主  文
上訴駁回。
    事  實
一、乙○○曾於民國七十五、七十六年間二次犯竊盜罪，經臺灣士林地方法院分別判
    處有期徒刑八月、九月，又於七十六年間犯竊盜、搶奪等罪，經臺灣臺北地方法
    院判處有期徒刑八月、三年二月，應執行有期徒刑三年六月，經減刑為有期徒刑
    一年十月，於七十八年十二月二十二日假釋縮刑期滿執行完畢（不構成累犯）。
    詎仍不思悔悟，為求掩飾其身分，乃於八十八年三月間，冒用其胞弟甲○○之名
    義，前往位於台北市○○區○○路一段八十八號六樓之「偉特企業股份有限公司
    」（下稱偉特公司）應徵工作，並獲得錄用（所犯行使偽造私文書犯行部分，業
    經原審判處免訴確定），嗣因偉特公司依規定為新進員工辦理投保全民健康保險
    事宜，乙○○明知其胞弟甲○○本人並無以偉特公司員工身分投保之意思，仍冒
    甲○○名義，於八十八年三月八日將甲○○之身分證影本交予不知情之偉特公司
    會計錢菁鳳，由錢菁鳳向中央健康保險局（下稱健保局）提出全民健康保險投保
    申請，而使健保局承辦人員受理上開申請，並在職務上所掌管製作之「勞工保險
    加保申報表全民健康保險第一、二、三類保險對象投保（轉入）申報表」上之「
    核定生效日期」欄，登載甲○○投保申請業經核定生效日期，及在該局「投保歷
    史紀錄資料」上，登載甲○○於八十八年三月八日轉入加保等不實之事項，並發
    給甲○○為保險對象之全民健康保險卡一張，足以生損害於健保局對於保險人資
    料管理之正確性及甲○○本人。
二、乙○○復於八十九年四月十八日冒用甲○○名義，前往位於台北市○○路○段一
    一二號「盛傑實業股份有限公司」（下稱盛傑公司）應徵業務助理一職並獲錄用
    （所犯行使偽造私文書部分，業經原審判處免訴確定），嗣於同年月二十日，盛
    傑公司指派乙○○隨同業務主管高明義同赴南投縣某工廠出差，並以該公司所租
    賃使用之車牌號碼ＤＷ－八八九五號自用小客車為交通工具，詎於抵達該工廠後
    ，乙○○竟意圖為自己不法之所有，趁高明義忙於點貨而疏未注意之際，擅自以
    不詳方式取走上開車輛之鑰匙後竊取該車，得手後將該車駛回台北供己代步之用
    ，為圖掩飾犯行，復將自有之ＩＨ－○五○九號車牌，懸掛於前開竊得之自用小
    客車上（原懸掛之ＤＷ－八八九五號車牌則丟棄河中）。嗣於八十九年十一月九
    日，經警因另案查獲，並扣得乙○○持有以偉特公司為投保單位並以甲○○為保
    險對象之全民健保卡一張、甲○○身分證影本四張及由乙○○使用中之上開車輛
    ，始悉上情。
三、案經台北市政府內湖分局報告臺灣士林地方法院檢察署檢察官偵查起訴。
    理  由
一、上訴人即被告乙○○未於本院審理時到庭答辯，惟其於原審審理時已坦承於前揭
    時、地先後冒用其胞弟甲○○之名義，前往偉特公司及盛傑公司應徵並獲錄用，
    其中在偉特公司曾將甲○○之身分證影本交予該公司會計據以辦理投保全民健康
    保險事宜。且其在盛傑公司曾與業務主管高明義共同駕駛車牌號碼ＤＷ－八八九
    五號自用小客車南下南投縣某工廠出差，嗣未經盛傑公司同意擅自將該車駛走返
    回台北，並改懸掛自有之ＩＨ－○五○九號車牌等事實，惟矢口否認有何不法，
    辯稱：(一)因偉特公司主動幫其投保全民健康保險，其乃將甲○○之身分證影本交
    給公司會計，並無使公務員登載不實之犯行。(二)其與高明義出差時，沿途之高速
    公路過路費及油錢均由其支付，因而心生不滿，再加上高明義未能掌握時間而臨
    時表示必須在外過夜，其不想在外過夜，欲返回三芝吃拜拜，才先將車子開走。
    嗣於回程途中得知高明義已經報警，乃將車子停放在距離公司約五百公尺之處，
    其以為高明義回公司時，應會發現該車，但事後發現車子後車窗被打破，其一時
    害怕，乃將該車開走代公司照顧，之後便一直使用該車，至於更換車牌的原因乃
    係害怕如仍然使用原來車牌，一旦違規，會使公司被罰款云云。
二、經查：
  (一)使公務員登載不實部分：
    (1)被告如何冒用其弟甲○○名義，交付甲○○身分證影本與偉特公司，由該公司
      承辦人員代向健保局申辦甲○○投保事宜等情，業據證人即偉特公司會計錢菁
      鳳於偵查中結證詳確（見九十年度偵字第八三○號卷第六十四、六十五頁），
      並經證人甲○○證述對被告使用其身分證影本並不知情乙節無訛（見上開偵卷
      第六十五頁），復有甲○○身分證影本四張扣案可憑。
    (2)健保局承辦人員於受理偉特公司上開申請後，乃在職務上所掌管製作之「勞工
      保險加保申報表全民健康保險第一、二、三類保險對象投保（轉入）申報表」
      上之「核定生效日期」欄，登載甲○○投保申請業經核定之生效日期，及在該
      局「投保歷史紀錄資料」上登載甲○○於八十八年三月八日轉入加保之不實事
      項等節，亦有上開申請表影本及投保歷史資料各一紙附卷可憑。
    (3)公司替新進員工向健保局申辦全民健保投保事宜乃法律所規定，且健保制度已
      實施多年，被告復有就職經驗，對此當無不知之理，其竟冒用甲○○名義應徵
      工作，於公司依規定為員工辦理投保事宜時，明知甲○○本人並無投保之意思
      ，仍冒用甲○○之名義及交付投保所需之甲○○身分證影本參加投保，在主觀
      上有使該管公務員登載不實保險人及核保事項之犯罪故意，所辯係公司主動為
      其投保云云，縱令屬實，仍無解於犯罪之成立。
    (4)綜上，被告使公務員登載不實之犯行，事證明確，堪以認定。
  (二)竊盜部分：
    (1)被告甫為盛傑公司新進員工之第三日，即隨同該公司較資深之業務主管即證人
      高明義於右揭時間同赴南投縣某工廠出差，並以該公司所租賃使用之車牌號碼
      ＤＷ－八八九五號自用小客車為交通工具等情，為被告所不否認，並據證人高
      明義結證無訛 (見九十年度偵字第六五六０號卷第三十二頁、第三十三頁、第
      三十四頁) ，衡諸被告當時為新進員工，僅到職三日之身分及上開車輛之價值
      ，堪認該車輛於上揭出差期間，應係由該公司較資深之主管高明義負責持有保
      管之物。
    (2)嗣被告未經證人高明義同意，擅自駕駛該車返回台北，進而繼續占有該部車輛
      並供己使用，迄至八十九年十一月九日（距被告擅自駛走該車時間近五月），
      始因另涉他案為警查獲，而經警一併查扣得由其持有之該部車輛，其間復以自
      有之ＩＨ－○五○九號車牌懸掛於前開自用小客車上，並將原懸掛第ＤＷ－八
      八九五號車牌丟棄河中等情，復為被告供承不諱，並有證人高明義出具領回車
      輛之贓物認領保管收據一紙、甲○○出具領回被告所有ＩＨ－○五○九號車牌
      之收據等件在卷足憑，且被告於另案檢察官訊問時亦自承：「我承認我有心將
      他的車子佔為己有。」 (見八十九年核退字第一０四九號案卷第五頁反面) ，
      是被告客觀上有擅自取走公司車輛之事實，主觀上復有取得該車所有之意圖，
      已甚明確。
    (3)被告雖以前詞置辯，惟：
      被告擅自駛走該車在先，之後又長期占用該車供己使用長達五月之久，係因
        為警查獲始返還車輛，其間復將原有車牌拆下丟棄，均如前述，如謂其僅係
        代公司「照顧車輛」，主觀上無取得該車所有之意圖，此等辯詞，孰能置信
        ？又依被告自承駛走車輛返回台北途中，即已知悉高明義報警車輛失竊，及
        事後將原有車牌丟棄河中等情觀之，堪信被告換掛車牌之真正目的係在避免
        使用贓車為警查獲，至其所稱怕違規致公司被開罰單之辯，核屬事後卸責之
        詞，實屬無稽，不足採信。
      被告所辯出差途中，受證人高明義要求其負擔加油、高速公路回數票等費用
        之不合理對待，又因證人高明義表示要在南投過夜，其心生不滿且想回三芝
        吃拜拜，才開公司車回台北，之後換開自己車子前往三芝云云，因其事後並
        未將車輛返還公司，反據為己用長達數月之久，直至為警查獲始交還車輛等
        情相互矛盾，而難採信。且縱令所言屬實，亦無足據為得擅自駛走公司車輛
        之正當理由，被告上開所辯，均不足採。
     (4)綜上，被告竊取車輛之犯行，亦事證明確，同堪認定。
三、按健保局依其組織條例係國家機關，所屬職員為執行該局法定之職權，而依法令
    辦理全民健康保險醫療服務有關之公務事項，自屬刑法第十條第二項所稱之公務
    員，其等受理各投保單位之投保申請，而於「勞工保險加保申報表全民健康保險
    第一、二、三類保險對象投保（轉入）申報表」上之「核定生效日期」登載保險
    人投保申請業經核定之生效日期，並於「投保歷史紀錄資料」上登載保險人之投
    保時間等事項，該申請表及資料表亦屬公務員職務上所掌之文書無訛。核被告所
    為，如事實欄一部分，係犯刑法第二百十四條使公務員登載不實罪，如事實欄二
    部分，係犯刑法第三百二十條第一項竊盜罪。被告利用不知情之偉特公司會計人
    員向健保局申報甲○○投保之不實事項，所犯使公務員登載不實罪，應論以間接
    正犯。又被告所犯上開二罪，犯意各別，罪名互殊，應予分論併罰。檢察官於起
    訴書之事實欄已記載被告以甲○○名義，申請全民健保之加保行為，雖起訴書中
    漏載所犯法條刑法第二百十四條，然此部分業經檢察官於原審調查時當庭補充之
    ，附此敘明 (見原審第三十二頁)。
四、檢察官另以：被告另於八十九年三月下旬某日，冒用甲○○名義，前往新竹市○
    ○路十七號「晶琴樂器有限公司」（下稱晶琴公司）應徵並獲錄取，致使該公司
    為被告代辦全民健康保險，因認此部分亦涉有刑法第二百十四條之罪嫌云云，並
    以扣案被告持有晶琴公司所發「甲○○」之全民健康保險卡為據。然查，晶琴公
    司於八十九年間，並未向健保局申報「甲○○」投保事宜乙情，有健保局北區分
    局九十一年二月七日健保桃承一字第○九一○○一○○八八號函及隨函所附甲○
    ○於八十四年至八十九年間之健保轉出入明細附卷可憑，足認晶琴公司並未向健
    保局辦理投保事宜，是該局承辦人員自無從為任何不實之登載，且刑法二百十四
    條使公務員登載不實之罪復無處罰未遂犯之規定，被告縱令冒用甲○○名義取得
    健保卡，亦無從以前開罪名相繩，因檢察官認此部分與前開被告冒用甲○○名義
    使偉特公司向健保局投保之有罪部分，有連續犯之裁判上一罪關係，爰不另為無
    罪之諭知。
五、原審認被告罪證明確，並爰審酌被告使公務員登載不實投保資料，對於健康保險
    業務之正確性影響雖鉅，但被告取得健保卡後，並未持以就醫，此由扣案健保卡
    為Ａ卡，背後就醫紀錄欄為空白可證，又其竊取之車輛，已返還被害人，犯行所
    生危害均有限，然犯後猶執詞飾卸犯行，難謂已有悔意，並其犯罪之動機、目的
    、所受刺激及智識程度等一切情狀，就使公務員登載不實部分 (偉特公司申請加
    入全民健康保險部分) 量處拘役四十日，就竊盜部分，量處有期徒刑七月，並就
    前開判處拘役部分，諭知易科罰金之折算標準。並說明被告行為後，刑法第四十
    一條已於九十年一月十日修正公布，自同年月十二日生效，得易科罰金者，修正
    為犯最重本刑為五年以下有期徒刑以下之刑之罪，因本件諭知得易科罰金部分，
    係犯刑法第二百十四條之罪，該罪名於修法前後均係得諭知易科罰金之罪，況上
    開修正係關於得易科罰金之要件，核屬執行之事項，要與罪刑之輕重無涉，自應
    一律適用裁判時之新法，而不生新舊法比較之問題（最高法院二十四年七月一日
    民刑庭總會決議、二十九年度上字第五二五號判例、臺灣高等法院暨所屬法院九
    十年法律座談會決議參照），並就晶琴公司為被告代辦全民健保部分，認不能證
    明係犯刑法第二百十四條之罪，而不另為無罪之諭知。經核認事用法均無違誤，
    量刑亦屬妥適，被告未具理由提起上訴，核無理由，應予駁回。
六、被告經合法傳喚，無正當理由不到庭，爰不待其陳述，逕行判決。
據上論斷，應依刑事訴訟法第三百六十八條、第三百七十一條，判決如主文。
本案經檢察官謝英民到庭執行職務。
中      華      民      國      九十二    年     一     月     三十     日
                              臺灣高等法院刑事第五庭
                                  審判長法  官  曾  德  水
                                        法  官  王  麗  莉
                                        法  官  蘇  素  娥
右正本證明與原本無異。
不得上訴。
                                        書記官  何  閣  梅
中      華      民      國      九十二    年     一     月     三十     日
附錄    本判決論罪科刑法條：
中華民國刑法第二百一十四條
 (使公務員登載不實罪)
明知為不實之事項，而使公務員登載於職務上所掌之公文書，足以生損害於公眾或他
人者，處三年以下有期徒刑、拘役或五百元以下罰金。
中華民國刑法第三百二十條第一項
 (普通竊盜罪)
意圖為自己或第三人不法之所有，而竊取他人之動產者，為竊盜罪，處五年以下有期
徒刑、拘役或五百元以下罰金。


司法院資訊處製作；財團法人民間司法改革基金會備份。
